臺灣臺北地方法院民事判決　　　　　　 93年度簡上字第475號
上　訴　人　乙○○
被上　訴人　甲○○
上列當事人間債務人異議之訴事件，上訴人對於中華民國93年7
月7 日本院臺北簡易庭93年度北簡字第10547 號第一審判決提起
上訴並為訴之追加，本院於94年1月14日言詞辯論終結，判決如
下：
    主  文
上訴及追加之訴均駁回。
第二審及追加訴訟費用由上訴人負擔。
    事  實
甲、上訴人方面：
一、聲明：
（一）原判決廢棄。
（二）被上訴人應給付上訴人新臺幣（下同）190,978元。
二、陳述：除與原判決記載相同者，茲引用之外，補稱：
（一）本件債務已清償，債權人即被上訴人如今又多拿190,978
      元，應退還債務人即上訴人。
（二）伊的計算式係依被上訴人給伊的計算式計算，即扣掉部分
      本金後，就剩下的本金來計息，伊債務1,000,000 元還清
      以後，就沒有本金可以計息，現在被上訴人提出的債權計
      算書，是以利滾利。
（三）民國93年11月29日被上訴人寄支票給大台北瓦斯公司，已
      轉交給伊。
三、證據：除援用第一審所提證據外，並聲請函詢大台北瓦斯公
          司有關伊91年1月年終獎金56,259元是否已由被上訴
          人領取。
乙、被上訴人方面：
一、聲明：上訴駁回。
二、陳述：除與原判決記載相同者，茲引用之外，補稱：
（一）上訴人之主張，於前訴業提出，並經本院台北簡易庭92年
      度北簡字第7786號宣示判決筆錄暨本院92年度簡上字第57
      0 號民事判決詳予論述，並認為無理由，茲上開裁判既已
      確定，上訴人再為起訴，顯非適法。
（二）伊經常委請友人或同事到大台北瓦斯股份有限公司（下簡
      稱大台北瓦斯公司）領取支票存入帳戶，實無可能鉅細靡
      遺的計算所有受償金額，經查91年3月7日確有受償56,259
      元，經計算得知本件債權已完全受償，為此伊將餘款10,6
      42元支票附於存證信函寄回代扣上訴人勞務報酬之大台北
      瓦斯公司，並已由大台北瓦斯公司收訖。
（三）伊已向本院89年民執全正字第2189號假扣押強制執行事件
      90年民執玄字第17693 號強制執行事件陳報本件債權已完
      全清償，並撤回執行。
（四）伊債權計算書之計算方式始終如一，債權本金及利息均依
      確定支付命令所載，給付抵充順序則依民法第323 條之規
      定，並非如上訴人所述係以利滾利。
三、證據：除援用第一審所提證據外，補提：台北杭南郵局48
          24號存證信函、支票、陳報狀影本為證。
丙、本院依職權向本院民事執行處調閱90年度執字第17693號、
    臺灣雲林地方法院89年度執全助字第39號卷宗、本院92年度
    簡上字第570號歷審卷宗。
    理  由
一、按訴之變更或追加，非經他造同意，不得為之。但第255 條
    第1項第2款至第6款情形，不在此限。民事訴訟法第436之1
    第三項準用同法第446條第1項定有明文。查原審就上訴人主
    張依不當得利法律關係，請求被上訴人應返還溢領之49,261
    元判決駁回上訴人之訴（上訴人主張被上訴人溢領158,857
    元部分，另經原審以裁定駁回），茲上訴人於本院上訴主張
    依不當得利法律關係，擴張訴之聲明為被上訴人應返還上訴
    人190,978元，為訴之追加，惟符合同法第255條第1項第3款
    擴張應受判決事項之聲明之規定，從而揆諸同法第446條第1
    項但書規定，上訴人之追加，應屬合法，先予敘明。
二、本件上訴人主張：被上訴人以本院89年度促字第29984號支
    付命令聲請本院執行處以90年度執字第17693號及臺灣雲林
    地方法89年執全助字第39號強制執行事件執行上訴人之財產
    ，請求上訴人給付1,000,000元及自85年1月2日起至清償日
    止，按年息12%計算之利息，惟該支付命令係以不實借據1,0
    00,000元，利息年息12%計算，縱依執行名義所載金額計算
    ，自93年1月10日起至93年6月16日止，上訴人又扣薪清償
    231,697元，上訴人共計已清償1,886,881元，亦已清償完畢
    ，被上訴人尚溢領49,261元（上訴人主張被上訴人溢領158,
    857元部分，另經原審以裁定駁回），爰依不當得利之法律
    關係，求為命被上訴人應給付上訴人190,978元之判決（上
    訴人於原審聲明撤銷本院90年度執玄字第17693號及臺灣雲
    林地方法院89年度執全助字第39號強制執行事件之強制執行
    程序，業經撤回。）。
三、被上訴人則以：上訴人之主張，於前訴業提出，上訴人再為
    起訴，顯非適法。經查91年3 月7日確有受償56,259 元，本
    件債權已完全受償，為此伊將餘款10,642元支票附於存證信
    函寄回代扣上訴人勞務報酬之大台北瓦斯公司，並已由大台
    北瓦斯公司收訖等語，資為抗辯。
四、查上訴人主張被上訴人以本院89年度促字第29984 號支付命
    令聲請本院執行處以90年度執字第17693 號及臺灣雲林地方
    法89年執全助字第39號強制執行事件執行上訴人之財產，請
    求上訴人給付1,000,000 元及自85年1 月2 日起至清償日止
    ，按年息12% 計算之利息等情，業為被上訴人所不爭執，並
    經本院依職權調取本院民事執行處調閱90年度執字第17693
    號卷宗核閱屬實，應認為真實。
五、又查上訴人前曾於92年4 月16日，對同一被上訴人甲○○，
    依同一訴訟標的不當得利之法律關係，聲明請求被上訴人給
    付158,857 元，並經本院以上訴人尚未清償未債務為由，判
    決上訴人敗訴確定（下簡稱前案）等情，業經本院依職權調
    取本院92年度簡上字第570 號民事一、二審卷宗核閱屬實，
    是本件上訴人於本院對同一被上訴人，依據同一訴訟標的，
    追加在前案聲明範圍內之141,717 元部分（190, 978－49,2
    61＝141,717）， 應認與前案為同一事件，受前案確定判決
    既判決所拘束，上訴人本於同一法律關係再提出本件追加之
    訴，為不合法，應予駁回。
六、再查上訴人主張被上訴人曾於91年1 月15日領取年終獎金56
    ,259 元 並未扣除，故扣掉上開金額，系爭債務於91年1 月
    間，伊業已清償完畢，被上訴人尚溢領49,261元（另141,71
    7 元追加無理由，已如前述）等情，固據其提出如附件一之
    債權計算書為證，被上訴人固亦不否認扣掉上開56,259元後
    ，上訴人業已清償完畢之事實，然以上開辯詞置辯，故本件
    爭執點在於被上訴人是否尚溢領49,261元？按清償人所提出
　　之給付，應先抵充費用，次充利息，次充原本，民法第323
  　條定有明文。經查上訴人主張伊如附件一之債權計算書係依
    被上訴人91年1 月16日出具之債權計算書之計算式計算，係
    先扣本金，就剩下的本金計息，被上訴人後來提出之計算式
    係以利滾利云云，惟查觀之被上訴人91年1 月16日出具之債
    權計算書（見原審第16至17頁）第4 項，被上訴人係連同債
    權金額1,000,000元、利息及執行費用加總後，再去減應償
    還之本金後，作為之所餘債權總額，此與受償款項先減去利
    息、費用後之所剩金額，再用本金減所剩金額作為所餘債權
    總額之計算結果相同，換言之，被上訴人之計算方式始終係
    依民法第323條之債權抵充順序為抵充，從而被上訴人提出
    之如附件二之債權計算書，先將本金與每期利息、費用加總
    減去受償款項即債權餘額，再以此債權餘額以12%計算下一
    期利息，再連同此債權餘額減去受償款項，即再下一期之債
    權餘額，以此類推，顯然與91年1月16日之債權計算書計算
    式相同，亦無以利滾利之情，另查上開年終獎金56,259元，
    係被上訴人於91年3月7日向上訴人任職之大台北瓦斯公司領
    取之事實，亦有大台北瓦斯公司93年10月29日（93）北瓦進
    管人字第1891號函所附支票存根影本在卷可稽，故依附件二
    計算書所示，被上訴人依受償款項之時間順序（包括上開漏
    列之56,259元）計算受償之利息、費用及本金後，於93年5
    月15日受償款項27,9 66元清償最後債權餘額17,324元，並
    將溢領之10,642元返還予上訴人，並經上訴人自認已受收上
    開10,642元之事實時，始清償完畢，從而上訴人主張伊於91
    年1月間即已清償完畢，被上訴人尚溢領49,261元云云，即
    不可採。
七、綜上所述，上訴人主張依不當得利法律關係，請求被上訴人
    給付49,261元，為無理由，不應准許。原審為上訴人敗訴之
    判決，其理由雖有不同，但結論並無二致，上訴意旨指摘原
    判決不當，聲明廢棄改判，為無理由，應予駁回其上訴。另
    上訴人於本院依不當得利法律關係追加請求被上訴人給付14
    1,717元，亦不合法，應予駁回。
八、本件事證已臻明確，兩造其餘攻擊防禦方法及所提之證據，
　　經本院審酌後，認與本判決之論斷不生影響，爰不一一論駁
  　，併此敘明。
九、據上論結，本件上訴為無理由，追加之訴為不合法。依民事
    訴訟法第436條之1第3項、第449條第2項、第1項、第249條
    第1項第7款、第78條，判決如主文。
中　　華　　民　　國　　94　　年　　1 　　月　　28　　日
                 刑事第二庭審判長法　官　詹文馨
                  　　　　　　　 法　官　吳淑惠
                                 法  官  黃雯惠
以上正本係照原本作成。
本判決不得上訴。
中　　華　　民　　國　　94　　年　　1 　　月　　28　　日
                                 書記官　林玗倩
